【裁判字號】    98,訴,1628
【裁判日期】    980911
【裁判案由】    給付有益費用等
【裁判全文】
臺灣板橋地方法院民事判決              98年度訴字第1628號
原      告  乙○○
被      告  甲○○
上列當事人間請求給付有益費用事件，本院於民國九十八年八月
二十八日言詞辯論終結，判決如下：
    主  文
原告之訴駁回。
訴訟費用由原告負擔。
    事實及理由
一、原告起訴主張：訴外人周同正前因陸續向原告借款達新臺幣
    （下同）500 萬元未清償，故於民國95年3 月20日簽發面額
    500 萬元之本票1 紙及簽立切結委託書1 份交予原告，同意
    將其所門牌號碼為臺北縣中和市○○路569 巷11號1 樓之房
    屋（下稱系爭房屋）交予原告使用，每月租金2 萬元則自上
    開借款金額中折抵，此外周同正每月並應再清償原告1 萬5
    千元，如有怠於給付之情事，系爭房屋所有權即自動轉讓給
    原告，原告有權處理系爭房屋。周同正於簽立切結書同時，
    並將系爭房屋之鑰匙、建物所有權狀、印鑑證明、印鑑章等
    辦理過戶所需文件物品交付原告。原告遂自95年9 月5 日自
    行雇工裝潢系爭房屋，陸續安裝設備、管線鋪設等系爭房屋
    改良工程，95年12月間裝修完成，共計支出設計、修繕、改
    良費用合計150 萬元。95年12月之後，因周同正怠於給付，
    原告認就系爭房屋原告有所有權，遂以所有之意思而占有系
    爭房屋。原告雖未辦理系爭房屋之所有權登記，然上開雇工
    安裝之設備、管線等改良物，乃系爭房屋之附合動產，依民
    法物權編修正草案所增訂第811 條規定，應由原告取得該附
    合動產之所有權。因系爭房屋已遭法院強制執行拍賣，而由
    被告所拍定並聲請法院點交，倘法院點交時，將本屬善意有
    權占有之原告所有上開附合動產，一併無償點交予被告，將
    對原告財產造成莫大損害。爰基於民法第955 條善意占有人
    有益費用償還請求權之法律關係，請求被告償還原告上開費
    用等語，並聲明：被告應給付原告150 萬元及自98年5 月15
    日起至清償日止按年息5 ％計算之利息。
二、被告則以：其與原告間並無任何契約等法律關係存在，其係
    於鈞院97年度執字第2249號強制執行事件之執行程序中，合
    法向執行法院投標購買系爭房屋及基地。系爭房屋於執行法
    院查封後，依法送請不動產鑑價公司鑑價，原告就系爭房屋
    所為之裝潢等，皆已包含於鑑價範圍內，因此被告所支付之
    買賣價金當然包括該部分，並無所謂被告尚應給付原告有益
    費用之問題。故無論原告主張其裝修系爭房屋花費150 萬元
    一節是否為真，原告亦應向周同正主張，而不得向被告請求
    等語資為抗辯，並聲明：原告之訴駁回。
三、按民法第955 條規定：「善意占有人，因改良占有物所支出
    之有益費用，於其占有物現存之增加價值限度內，得向回復
    請求人，請求償還。」。蓋對占有物所支出之費用，如係在
    維持占有物之價值，或足以增加其價值時，實乃回復請求人
    之利益，故於回復請求人請求回復其物時，應許善意占有人
    有償還之請求權。是本條規定，本質上係依不當得利之法理
    ，將回復請求人所負返還義務之內容，予以具體化，而屬不
    當得利之特別規定。因此如回復請求人並未為回復占有之請
    求，即無該條規定之適用。且占有人與非回復請求人間，亦
    無適用該規定之餘地。經查：
  (一)系爭房屋及基地原為第三人周同正所有，而經本院95年度執
    全字第5366號假扣押執行事件，囑託地政機關於95年9 月13
    日辦理查封登記，並於95年9 月22日至現場查封。嗣周同正
    之債權人南山人壽保險股份有限公司聲請強制執行，經本院
    96年度執助字第1118號強制執行事件調取上開假扣押執行卷
    執行，並囑託萬泰不動產估價師事務所鑑定系爭房屋及基地
    之價格。萬泰不動產估價師事務所於派員前往現場實地勘估
    後，於96年5 月3 日製成鑑定報告書。後系爭房屋及基地之
    抵押權人永豐商業銀行股份有限公司（下稱永豐商銀）亦聲
    請強制執行，而由本院97年度執字第2249號強制執行事件續
    為執行，並依上開鑑定報告書核定系爭房屋及基地之最低拍
    賣價格，於97年11月12日行第一次拍賣程序，惟無人應買，
    執行法院遂依債權人永豐商銀之聲請，於98年1 月5 日除去
    終止原告與周同正間就系爭房屋約定之租賃關係。嗣於98年
    4 月21日第三次拍賣程序，系爭房屋及基地由出價最高之被
    告得標拍定，並繳足價金後，執行法院於98年5 月4 日核發
    權利移轉證書予被告，經被告於98年5 月8 日收受而取得系
    爭房屋及基地之所有權（強制執行法第98條第1 項規定參照
    ），執行法院並於98年9 月2 日將系爭房屋點交予被告，業
    經本院調閱上開執行卷查明。
  (二)而按依強制執行法所為之拍賣，通說係解釋為買賣之一種，
    即債務人為出賣人，拍定人為買受人，而以拍賣機關代替債
    務人立於出賣人之地位（最高法院47年台上字第152 號及49
    年台抗字第83號判例參照）。另強制執行法第99條第1 項前
    段規定：「債務人應交出之不動產，現為債務人占有或於查
    封後為第三人占有者，執行法院應解除其占有，點交於買受
    人或承受人。」又依同條第2 項規定，第三人於拍賣不動產
    上原有之租賃關係，經執行法院依同法第98條第2 項但書規
    定除去後拍賣者，其點交亦適用上開強制執行法第99條第1
    項之規定。本件被告係向執行法院投標買受系爭房屋及基地
    ，故執行法院於執行點交程序時，先解除原告對系爭房屋之
    占有，乃係使系爭房屋回復為出賣人周同正之占有，再由執
    行法院代出賣人周同正將系爭房屋點交（交付）買受人即被
    告占有。而被告於原告占有系爭房屋之前，並非系爭房屋之
    所有權人，或對系爭房屋有何使用收益權之人，自非屬民法
    第955 條所規定請求回復其物之回復請求人。被告於98年9
    月2 日因執行法院點交而占有系爭房屋，乃係基於出賣人周
    同正之交付，並非因對原告行使回復占有之請求而占有。因
    此，原告依民法第955 條規定，請求被告償還其因改良系爭
    房屋所支出之有益費用，於法無據。
  (三)再者，原告主張周同正前於95年3 月20日簽訂切結書，將系
    爭房屋交予原告使用，每月租金2 萬元一節，為被告所不爭
    執，並有周同正出具之切結委託書影本附於本院97年度執字
    第2249號執行卷內可證，是原告與周同正就系爭房屋於95年
    3 月20日成立租賃關係，應堪認定。而原告主張其於95年9
    月5 日起至同年12月止就系爭房屋支出裝修費用150 萬元一
    節縱為真實，因原告裝修系爭房屋係於其與周同正之租賃關
    係存續期間所為，且系爭房屋於裝修完成後，始經執行法院
    依系爭房屋裝修後之狀態，囑託萬泰不動產估價師事務所鑑
    定其價格，並據以核定最低拍賣價格後進行拍賣程序，嗣上
    開租賃關係經執行法院於98年1 月5 日除去後，系爭房屋於
    98年4 月21日始由被告以最高價標得拍定，並繳足價金。是
    被告買受系爭房屋，並無何因原告改良系爭房屋而受利益，
    而無不當得利可言。因此，原告於與周同正之租賃關係存續
    期間，就租賃物即系爭房屋支出之有益費用可否請求償還，
    應另依其與周同正間之契約關係解決，非得依民法第955 條
    規定向被告請求償還。
四、綜上所述，原告依民法第955 條規定，請求被告給付150 萬
    元及自98年5 月15日起至清償日止按年息5 ％計算之利息，
    為無理由，不應准許。
五、本件事證已臻明確，兩造其餘主張、陳述及所提之證據暨攻
    擊防禦方法，經本院審酌後，認均與本件判斷結果無影響，
    爰不一一論駁，併此敘明。
六、訴訟費用負擔之依據：民事訴訟法第78條。
中    華    民    國    98    年    9     月    11    日
                  民事第一庭    法  官  黃信樺
以上正本係照原本作成
如對本判決上訴，須於判決送達後20日內向本院提出上訴狀
中    華    民    國    98    年    9     月    11    日
                                書記官  李佳靜


司法院資訊處製作；財團法人民間司法改革基金會備份。
